臺灣臺南地方法院民事判決　九十二年度簡上字第八七號
　　上　訴　人　丁○○
　　訴訟代理人　賴鴻鳴律師
　　　　　　　　黃俊達律師
　　　　　　　　莊信泰律師
　　上　訴　人　戊○○
　　被上訴人　　丙○○
　　　　　　　　乙○○
　　　　　　　　甲○○
　　共　　　同
　　訴訟代理人　吳永茂律師
　　複代理　人　曾慶雲律師
右當事人間請求拆屋還地事件，上訴人對於本院新營簡易庭九十一年度營簡字第二三
九號第一審判決提起上訴，經本院於民國九十三年六月三十日言詞辯論終結，判決如
左：
  　主      文
原判決關於不利於上訴人丁○○部分暨訴訟費用負擔均廢棄。
右開廢棄部分，被上訴人應將坐落台南縣白河鎮○○○段埤子頭小段一四七０地號土
地上，如附圖所示編號Ａ部分面積一平方公尺、編號Ｂ部分面積四十二平方公尺、編
號Ｄ部分面積九十五平方公尺之磚木造平房拆除，並將上開編號Ａ、Ｂ、Ｄ部分占用
之土地連同編號Ｃ部分面積四百零七平方公尺之土地返還予上訴人及其他共有人全體
。
上訴人戊○○上訴駁回。
第一、二審訴訟費用由被上訴人負擔二分之一，其餘由上訴人戊○○負擔。
上訴人丁○○假執行之聲請駁回。
    事      實
甲、上訴人方面：
一、聲明：求為判決：如主文所示。
二、陳述：
  (一)上訴人丁○○方面：
  1.上訴人起訴主張：坐落台南縣白河鎮○○○段埤子頭小段一四七０地號（重劃前
    為埤子頭段三五九地號）土地（下稱系爭土地）為上訴人及訴外人黃後林、黃金
    生、黃金壽等五人分別共有，而相鄰之同段一四六九地號（重劃前為埤子頭段三
    六一地號）土地則為被上訴人所共有。黃後林於民國四十九年九月二十日，自行
    與被上訴人協議，將兩造各自所有之土地於面積約四厘地（即約三百八十七點九
    六平方公尺）範圍內交換使用，並簽訂有土地交換使用同意書。惟上訴人當時並
    未同意土地交換使用，至於同意書上關於戊○○之簽名、印文，及丁○○部分之
    簽名及指紋，均非戊○○或丁○○所為，故上開土地使用交換契約對上訴人自不
    生效力。
  2.茲因系爭土地為上訴人及其餘共有人所共有，被上訴人僅與共有人之一的黃後林
    成立系爭土地交換使用契約，未徵得上訴人的同意。上訴人自得依據民法第八百
    十九條第二項及第八百二十一條第一項之規定，請求被上訴人將系爭土地上如附
    圖所示之編號Ａ部分面積一平方公尺、編號Ｂ部分面積四十二平方公尺、編號Ｄ
    部分面積九十五平方公尺之磚木造平房拆除，並將編號Ａ部分面積一平方公尺、
    編號Ｂ部分面積四十二平方公尺、編號Ｃ部分面積四百零七平方公尺及編號Ｄ部
    分面積九十五平方公尺之土地返還予上訴人及其他共有人全體。
  3.原審雖認上訴人丁○○與共有人黃後林係兄弟，黃後林簽立系爭土地使用同意書
    時，上訴人丁○○已成年，並曾向黃後林租屋居住二個月。另一共有人黃金壽於
    七十餘年間在系爭土地上建築圍牆以區分與被上訴人交換地之間隔，其配偶則在
    被上訴人所有供交換之土地上種植芒果樹。及丁○○對於被上訴人在附圖所示Ａ
    、Ｂ、Ｄ位置建築地上物，亦未曾爭議，並知悉共有人戊○○及黃金壽先後在現
    場建屋之狀況，期間也未爭執同意書之效力。認丁○○事後已有默示同意之依據
    云云。惟查，所謂默示意思表示，係指依表意人之舉動或其他情事，足以間接推
    知其效果意思而言，若單純沈默除有特別情事，依社會觀念可認為一定意思表示
    者外，不得謂為默示之意思表示。查系爭土地共有人黃金壽雖在自家周圍築圍牆
    ，然係用以表示自己分管之範圍，非如原判決所稱圍牆係為區分交換使用土地之
    間隔，原判決為上開認定，所憑為何？且交換之土地係由黃金壽之配偶種植芒果
    樹，並非由上訴人在交換之土地上種植或使用，丁○○根本不知交換土地一事，
    其對誰如何爭執？至於丁○○曾向黃後林租屋一事，由丁○○在原審九十一年六
    月十八日筆錄陳稱：我當完兵，我娶妻後，我向證人（按指黃後林）租房屋一間
    住，租二個月後，我就搬出去住了等語。則丁○○於五十三年間結婚後，向黃後
    林之舊厝租房間居住，但二個月即搬離，並未一直居住該處。被上訴人則於五十
    四年間始在系爭土地上興建編號Ａ、Ｂ、Ｄ等建物，丁○○如何知悉系爭土地已
    遭交換使用而爭執？另原審以戊○○、黃金壽先後在現場建屋居住情況下，難認
    丁○○不知被上訴人建屋云云。但戊○○及黃金壽並非在交換之土地上建屋，交
    換使用之土地係由黃金壽之配偶種植芒果樹，既非上訴人自己之行動舉止，自與
    上訴人丁○○有無為意思表示無涉，原判決以他人前揭外部舉動之表示行為來推
    斷丁○○是否有默示同意，顯與意思表示須出乎表意人本人外部之表示行為不符
    。茲因上訴人並無積極舉動或外觀可認為已為一定意思表示，僅為單純之沈默，
    自難與默示意思表示同視。
  4.另被上訴人引用戊○○及黃後林之陳述，辯稱：戊○○、丁○○有默示同意云云
    。然查民法第一千一百二十五條雖規定，家務由家長管理。但就本件而言，黃後
    林是否為家長已有可疑。又縱使黃後林具有家長身份，然其代理權僅於家務方面
    ，土地之交換使用契約性質上為租賃關係，並非家務之範圍。如未經特別授權，
    當無有權代理之問題。至於戊○○陳述之內容，係就父親生前五兄弟居住之部分
    為陳述，與上訴人兄弟是否有分管無涉。另上訴人戊○○並未在被上訴人之土地
    上建屋，僅小部分有越界建築情形，被上訴人應此推論上訴人已有默示同意，應
    屬無據。
  5.退步言之，縱認係紙土地交換使用同意書效力及於上訴人，則兩造立約時並未約
    定使用用途，此有土地同意書之內容可供參酌。而系爭土地依據土地登記謄本所
    載，地目為田、被上訴人所有之土地，地目為旱，均為農地，農地農用為當時之
    基本國策，故交換之土地自應以供農業使用。詎被上訴人竟於系爭交換之土地上
    建屋居住，已違反農地農有供農用之基本國策，依據民法第七十二條規定，被上
    訴人之行為有背於公共秩序，應為無效。
  6.再退步言，若鈞院認為該紙土地交換使用同意書之效力及於上訴人丁○○，且該
    同意書亦無違反公共秩序。則因兩造約定交換使用之土地範圍僅四厘地（即約三
    百八十七點九六平方公尺），但依據原審勘驗之結果，被上訴人所占用土地範圍
    為已逾交換之土地面積，故被上訴人所占用逾四厘地之部分即一百六十七平方公
    尺範圍，應屬無權占用，上訴人自得依據民法第七百六十七條請求返還。其餘交
    換使用土地部分，因交換使用土地係一方以自己所有或有權使用之土地與他方使
    用為對價，而使用他方換來之土地，故性質上屬於互為租賃關係（最高法院八十
    八年度台上字第二八０五號判決意旨參照）。本件交換使用之土地，均為農地，
    並非建地，且依同意書之內容，亦未約定交換土地之使用用途，自無土地法關於
    租地建築規定之適用，應適用一般租賃規定。又兩造交換土地使用後，被上訴人
    丙○○已於七十三年九月遷出該處、甲○○於七十六年遷出、乙○○於七十九年
    六月遷出，至今空戶十餘年，未曾使用系爭土地供交換部分，任令該地荒蕪。顯
    然使用關係業已終了。又兩造交換土地並未約定期限，上訴人自得隨時通知上訴
    人終止兩造間之交換使用關係。茲因上訴人業以存證信函通知被上訴人終止兩造
    間之交換使用契約，自被上訴人收受上訴人通知時起，兩造間交換使用契約業因
    終止而消滅，上訴人自得請求被上訴人返還交換使用之土地。
  (二)上訴人戊○○方面：上訴人戊○○未於言詞辯論期日到庭，然據其於準備程序之
    陳述，臚列於下：
  1.印章是我的沒錯，但是我並未在土地交換使用同意書上簽名，印章也不是我蓋的
    ，是我大哥蓋的。我當時不住在家，太太還住在老家，我把印章交給我太太，並
    告知大哥黃後林如果需要領肥料，就把印章交給大哥。對於大哥在同意書上蓋章
    一事完全不知情。
  2.我一直住在板橋，一直到六十七、六十八年間回來，才知道土地上蓋有房子，後
    來我有去找被上訴人的父親，被上訴人父親表示大家都是鄰居，只是借用而已，
    大家互相交換使用，以後會還給我們，要我不要計較。我說就算是交換使用也不
    能在土地上蓋房子，所以我根本沒有同意被告蓋房子，且未曾看過他們所簽的同
    意書，一直到原審開庭時才看過這份同意書。
  3.系爭土地是我父親留下來的，我們兄弟並未有分管約定，我父親大概在四十一年
    間在系爭土地上建屋居住，旁邊空地就種一些菜，父親生前兄弟們就各自居住範
    圍已有所區分，父親死後，只有大哥黃後林及三哥黃金壽居住該處，我自己及黃
    金生則在高雄工作，偶爾會回來，丁○○有一段時間住在家裡，有時出去工作，
    因為大哥在家，有事情會尊重大哥意見。
乙、被上訴人方面：
一、聲明：求為判決：駁回上訴。
二、陳述：
  (一)系爭土地為上訴人及黃後林、黃金生、黃金壽等五兄弟共有，兩造於四十九年九
    月二十日簽立土地交換使用同意書時，依長幼排行順序，列載上訴人等姓名，並
    由黃後林等四人在同意書上蓋章，丁○○則係捺指印為憑。雖丁○○之指紋經原
    審送請法務部調查局鑑驗，因印泥汙積成團，無法辨識紋線特徵。但既為捺指紋
    ，依據經驗法則判斷，應是親自為之，一般人斷無甘冒偽造文書之風險，而冒名
    捺指紋之理，足見該紙土地交換使用同意書應為真正。上訴人如否認於同意書之
    蓋章或捺指紋，甚至主張印章被盜用，應負舉證責任。
  (二)退步言之，縱認同意書上印章非上訴人戊○○親自蓋用，然其將印章交代予黃後
    林領肥料、造橋等用途顯然係將自己之行為主動將印章交予黃後林，表示以代理
    權授與黃後林。本件土地交換使用同意書既為上訴人所提出，顯然上訴人對於黃
    後林代表伊與被上訴人簽約交換土地，並蓋用印章於同意書知之甚詳。然其自簽
    訂同意書迄今，歷時四十三年全然未為反對表示，依民法第一百六十九條表見代
    理之法理，對於被上訴人應負授權人責任。
  (三)又按民法第八百十九條第二項所謂共有人對於共有物之處分同意與否，不僅以處
    分該共有物形式上曾否表示為斷，如有其他明確之事實足以證明他共有人已經為
    明示或默示之同意者，則共有人一人或數人之處分行為，仍不能不認為有效。查
    上訴人戊○○為二十二年一月五日出生，與黃後林係兄弟，簽立系爭同意書時，
    戊○○已二十七歲。簽訂同意書迄今已四十餘年，期間均未爭執。而另一共有人
    黃金壽七十餘年間在系爭土地蓋築圍牆以區分與交換土地之間隔時，已距二十餘
    年，且築牆後，交換使用之土地亦由被上訴人管理，戊○○並未爭執。及被上訴
    人在交換之土地上建築建物，亦未爭議，在此情況下，黃後林代戊○○於同意書
    上蓋章，應為戊○○已為默示之同意。故共有人黃後林就前項共有物之處分行為
    ，仍應認為對上訴人戊○○有效。
  (四)上訴人丁○○為二十八年五月二十八日出生，簽立同意書時已二十一歲，共有人
    之一黃金壽七十餘年間在系爭土地蓋築圍牆以區分與交換土地之間隔時，已距二
    十餘年，且築牆後，交換使用之土地亦由黃金壽之配偶種植芒果樹，期間丁○○
    均未爭執同意書之效力，並曾向黃後林租房間居住，及對於被上訴人在交換之土
    地上建築建物，未有爭議，及由戊○○、黃金壽先後建屋情況下，難認其不知被
    上訴人建屋之事。原審斟酌前開情形，認為黃後林代丁○○簽訂同意書之行為應
    足認丁○○已有默示同意。否則系爭土地歷經建屋、築牆、分管等情形，丁○○
    豈能四十餘年均無異議表示？是共有人黃後林就前開共有物之處分行為，應認為
    對上訴人丁○○有效。
  (五)再由戊○○於九十三年二月五日庭訊時，供稱：‧‧該土地是我父親留下來的，
    ‧‧父親過世前一年，就居住的部分我們五兄弟已經有區分出來了（使用情形如
    今日當庭所畫情形），我大哥黃後林、三哥黃金壽居住在該處，空地東邊有我大
    哥養豬‧‧，至於丁○○有一段時間住在家裡面，有一段時間外出工作，因為大
    哥在家有事情會尊重大哥的意見等語。證人黃後林於該期日亦到庭證稱：‧‧被
    上訴人父親向前手買得相鄰的土地及房屋，因無路可通，所以被告的父親就跟我
    洽談交換土地使用的事情，當時有些兄弟未住在家裡面，而且家中事務都同意由
    我處理就好，我就同意與被上訴人交換土地‧‧。（問：當時交換土地之範圍有
    無特定？）沒有，只有說可以讓他們走，他們則提供屋後的土地給我們使用，也
    沒有特定範圍等語。由戊○○陳述：土地使用部分五兄弟已有區分出來，大哥在
    家，有事情會尊重大哥的意見等語。及黃後林證稱：家中事務都同意由我處理就
    好等語。，另參諸戊○○當庭所繪兄弟分管位置與原審勘驗筆錄現場所繪製，因
    交換土地後黃金壽築圍牆、戊○○在被上訴人土地上建屋之情況相吻合等情，足
    見戊○○、丁○○就其大哥黃後林與被上訴人交換土地使用乙節，已為默示同意
    ，且知之甚詳，不容嗣後反悔。
  (六)至於土地交換使用同意書記載雙方交換之土地面積為四厘，原審履勘後諭知白河
    地政事務所繪製之複丈成果圖，被上訴人占用系爭土地之面積合計為五百四十五
    平方公尺，似有未合。然同意書係記載「約」四厘，並非一定要侷限四厘整，此
    由黃後林證稱：只有說可以讓他們走，交換之土地沒有特定範圍可為證明。原審
    僅測量被上訴人占用範圍，對於上訴人占用範圍並未測量，究竟何者占用面積較
    大，尚未清楚。自不能以占用面積與書面約定不符，即為被上訴人不利之認定。
    況被上訴人所占用之面積中，其中四百０七平方公尺為庭院，如扣除該空地，被
    上訴人占用範圍僅一百三十八平方公尺，並無超出約定之面積。
  (七)被上訴人因與上訴人交換土地使用，才蓋廂房使用，屋齡超過四十年，倘上訴人
    未同意交換土地使用，何以讓被上訴人占用土地四十餘年全未追討？被上訴人係
    因兩造交換使用土地之合意，才占用上訴人部分土地，並非無權占有，上訴人訴
    請拆屋還地，實有未合。上訴人雖於九十二年七月十四日以存證信函催告片面終
    止土地交換使用之意思表示通知，被上訴人均無法同意。
  (八)另上訴人指稱被上訴人已遷出該處，空戶十餘年，雙方易地契約已因使用終了而
    消滅云云。被上訴人否認。系爭土地現仍有被上訴人等居住之三合院房屋，在土
    地東側有乾燥機之庫房，庫房內尚有其他農稼工具，此有原審至現場履勘之勘驗
    筆錄可證。足見，被上訴人仍使用交換之土地。又兩造交換土地使用，應屬互易
    行為，係屬有名契約，依據民法第三百九十八條規定，互易準用買賣之規定，即
    當事人互負移轉財產權義務、瑕疵擔保責任及標的物之受領義務。被上訴人所有
    之土地，現仍由上訴人戊○○蓋屋占用，部分則由黃金壽之配偶種植芒果樹，上
    訴人自無法片面終止互易土地及訴請拆屋還地。
    理      由
一、本件上訴人戊○○未於言詞辯論期日到場，核無民事訴訟法第三百八十六條所列
    各款情形，爰依被上訴人之聲請，由其一造辯論而為判決。
二、上訴人起訴主張：系爭土地為上訴人與其餘共有人分別共有，被上訴人於四十九
    年間與系爭土地共有人之一黃後林協議，將系爭土地及被上訴人共有之土地，約
    四厘地範圍交換使用，之後被上訴人即於交換之土地如附圖編號Ａ、Ｂ及Ｄ部分
    建築磚木造平房，及占用系爭土地如附圖編號Ａ、Ｂ、Ｃ及Ｄ等部分，茲因上開
    交換土地契約，未徵得上訴人同意，上訴人自得訴請被上訴人拆屋還地。又縱認
    上訴人有同意被與上訴人交換使用土地，但被上訴人使用之範圍，已超過上開約
    定面積，就超過部分，為無權占有，上訴人亦得請求返還。至於合於約定交換使
    用之土地部分，因系爭土地為農地，被上訴人卻在土地上建屋，違反農地農用政
    策，業已違背公共秩序，應為無效。況且，被上訴人已遷出該處，任令交換土地
    閒置多年，上訴人亦得隨時終止兩造間之交換土地使用契約。茲因上訴人業已通
    知被上訴人終止契約在案，上訴人亦得訴請被上訴人返還土地等語。
    被上訴人雖不否認於系爭土地上興建磚木造平房，及占用系爭土地如附圖編號Ａ
    、Ｂ、Ｃ及Ｄ等情，惟以：上訴人及其餘共有人已於四十九年九月二十日簽立土
    地交換使用同意書，將系爭土地與被上訴人所有之土地約四厘地交換使用，應屬
    互易行為，準用買賣規定，被上訴人並非無權占用系爭土地。又縱使同意書上之
    蓋章並非上訴人所為，亦係上訴人授權他人蓋章，或有表見代理之情形。另被上
    訴人目前仍在交換之土地上繼續使用，並無閒置情事，上訴人自不得片面終止兩
    造間之交換使用契約等語，資為抗辯。
三、查系爭土地為上訴人及訴外人黃後林、黃金生、黃金壽等兄弟分別共有，其中如
    附圖編號Ａ、Ｂ及Ｄ部分，已由被上訴人興建磚木造平房，編號Ｃ部分為被上訴
    人屋前空地，由被上訴人占有使用之事實，業據上訴人提出土地登記謄本為證（
    參見九十一年度營簡調字第二五號卷第九、十頁），且經原審會同兩造及台南縣
    白河地政事務所人員至現場勘測屬實，並有勘驗筆錄（參見原審卷第七十六頁）
    及土地複丈成果圖（參見原審卷第七十九頁）附卷供參，可信為真正。
四、至上訴人主張被上訴人占有使用系爭土地，未徵得上訴人同意，且土地交換使用
    同意書之簽名、蓋章或捺指印均非上訴人所為，上訴人不受該同意書效力拘束乙
    節，則為被上訴人所否認，辯稱：上訴人有同意互相交換土地，簽立同意書時兩
    造均在場等語。惟查：
  (一)被上訴人辯稱：上訴人有同意交換土地使用乙節，雖提出土地交換使用同意書原
    本為證。惟上訴人否認同意書上簽名、蓋章或捺指印係其所為。嗣經本院檢視該
    紙同意書，記載之全文內容，及甲、乙兩方（即兩造）共有人之簽名部分，字跡
    工整、筆劃順序齊一，應為同一人所寫，自非兩造親自簽名於上。故上訴人未於
    該紙同意書上簽名之事實，誠屬可信。但簽名僅為個人於文書上表徵方式之一種
    ，如委由他人簽名，再於文書上親自蓋章、捺指印，或書立其他符號，亦與簽名
    有同等效力。更有甚者，本人亦得授權他人代為簽名或蓋章，該他人所為之行為
    ，對本人亦發生效力。茲因該紙同意書除有兩造簽名外，尚有「戊○○」之印文
    及於丁○○署名下方有指紋一枚，則上開指紋及蓋章是否分別為上訴人所為，或
    係上訴人授權他人為之，仍有探求之必要。
  (二)關於「戊○○」印文部分，雖經上訴人戊○○於本院審理時，自認印章為其所有
    ，但否認有授權黃後林於該紙同意書上蓋章。陳稱：印章是我大哥蓋的，我當時
    不住在家，太太還住在老家，我把印章交給我太太，並且告知大哥黃後林如果需
    要領肥料，就把印章交給大哥。對於大哥在同意書上蓋章一事完全不知情云云。
    然查上訴人戊○○既然對於黃後林在同意書上蓋章一事完全不知情，又如何知悉
    該印章為黃後林所蓋，前後陳述顯然矛盾。且戊○○之印章為其妻交予黃後林蓋
    用，黃後林欲向戊○○之妻拿取印章時，衡情應會告知使用目的，否則戊○○之
    妻又豈會在一無所知情況下，任意交付印章予黃後林。再由，戊○○之妻當時仍
    住在家中，縱使其對於交換土地之事無權參與決定，亦應有所聽聞，若非戊○○
    業已同意兩造交換土地使用，對於如此重要事項，豈會任意聽從黃後林之指示即
    交付印章。
  (三)況查，上訴人戊○○陳稱：‧‧只有大哥黃後林及三哥黃金壽居住該處，我自己
    及黃金生則在高雄工作，偶爾會回來，‧‧因為大哥在家，有事情會尊重大哥意
    見等語。顯然戊○○對於家中事務均甚尊重長兄黃後林之決定，本件交換土地一
    事，既由黃後林與被上訴人父親洽談所決定，上訴人戊○○應無不予尊重之理。
    且上訴人戊○○另陳稱：我一直住在板橋，六十七、六十八年間回來，才知道土
    地上蓋有房子，後來我有去找被上訴人的父親，被上訴人父親表示大家都是鄰居
    ，只是借用而已，大家互相交換使用，以後會還給我們，要我不要計較。我說就
    算是交換使用也不能在土地上蓋房子，所以我根本沒有同意被告蓋房子等語。若
    非上訴人戊○○已有同意與被上訴人交換土地使用，否則與被上訴人父親溝通時
    ，何以未表示並無同意交換土地，僅對被上訴人在交換土地上興建房屋之行為予
    以反對。是本院綜合上開調查，足信被上訴人辯稱上訴人戊○○業已授權黃後林
    於土地交換使用同意書上蓋章之事實，應屬可信。準此，上訴人戊○○既已授權
    黃後林於土地交換使用同意書上蓋章，則本件交換土地使用契約對上訴人戊○○
    自生拘束力。
  (四)至該紙同意書於丁○○姓名下方，固有指紋一枚。惟因上訴人丁○○業已否認該
    指紋為其所蓋，且經原審將該紙同意書及丁○○之指紋送交法務部調查局進行比
    對，同意書上之印泥汙積成團，無法辨識其紋線特徵，無法比對（參見原審卷第
    四十七頁）。而當時擔任白河鎮民眾服務社之主任陳志援先生又去世多年，致本
    院無從傳訊（參見本卷第七十頁中國國民黨台南縣委員會函）。加上證人黃後林
    於原審時證稱：同意書上的指紋，我不知道是誰蓋的（參見原審卷第二十四頁）
    。然於本院訊問時，則證稱：‧‧丁○○沒有刻印章留在家中，所以他的部分是
    我蓋我的指紋。當時是我跟何其有（即被上訴人父親）二人在場，其他的土地所
    有權人或共有人都不在場等語。則簽訂合意書當天，上訴人丁○○是否在場已有
    疑問，自難認定上開指紋為上訴人丁○○所有。
  (五)雖被上訴人另辯稱：簽立同意書時丁○○已成年，並曾向黃後林租房間居住，且
    共有人之一黃金壽於七十餘年間即在系爭土地蓋築圍牆以區分與交換土地之間隔
    ，而黃金壽之配偶亦在被上訴人交換之土地上種植芒果樹。另戊○○當庭所繪兄
    弟分管位置與原審勘驗筆錄現場所繪製，因交換土地後黃金壽築圍牆、戊○○在
    被上訴人土地上建屋之情況相吻合，及被上訴人在交換之土地上建築建物，並於
    戊○○、黃金壽先後建屋情況下，難認其不知被上訴人建屋之事，系爭土地歷經
    建屋、築牆、分管等情形，丁○○四十餘年均無異議表示，應認丁○○對於交換
    土地一事已有默示同意云云。惟按當事人之意思表示，得以明示或默示之方式為
    之。然所謂默示意思表示，係指表意人之舉動或其他情事，足以間接推知其效果
    意思而言，與單純之沈默不同。本件被上訴人指稱之上開事實，雖屬實在，但上
    訴人丁○○於系爭同意書簽立時已成年，僅表示其具有完全行為能力，得為自己
    之行為負責，與是否同意交換土地無關。另上訴人丁○○曾向黃後林租屋乙節，
    亦僅證明其曾居住該地之事實，但其租屋期間僅二個月，自難為任何事實之認定
    。又黃金壽在系爭土地蓋築圍牆，或其妻在交換土地上種植芒果樹等行為，姑不
    論是否黃金壽為表示自己分管之範圍，或以此區隔被上訴人占用之範圍，均為黃
    金壽及其配偶個人行為，並非上訴人丁○○所為為。再者，被上訴人、上訴人戊
    ○○或訴外人黃金壽等人分別在系爭土地建屋多年等情，雖為上訴人丁○○所知
    悉，且歷經多年，未見其表示反對或爭執之意思，僅屬單純保持沈默，不得因此
    推知上訴人丁○○已默示同意與被上訴人交換土地使用。準此，本件既無證據證
    明上訴人丁○○於交換土地使用同意書上簽名或捺指紋，而其個人又無任何舉止
    或有其他情事足以間接推知有同意與被上訴人交換土地使用之意思，則本件交換
    土地使用契約，對上訴人丁○○自不生效力。
五、承上所述，上訴人戊○○業已同意與被上訴人交換土地使用，上訴人丁○○則未
    同意與被上訴人交換土地使用，則上訴人是否均可請求被上訴人拆屋還地，自應
    探求交換土地使用契約之性質？及該契約之成立是否應有全體共有人同意？不同
    意之共有人得主張何種權利？
  (一)按約定交換土地使用，係一方以自己所有或有權使用之土地換與他方使用為對價
    ，而使用向他方換來之土地，並非無償，不能認為使用借貸；又未約定移轉土地
    所有權，亦不能認為互易，衡其性質上應屬互為租賃（最高法院八十八年台上字
    第二八０五號判決參照）。本件被上訴人雖主張兩造交換土地使用，應屬互易行
    為云云。惟經本院檢視土地交換使用同意書之內容，係載明：「‧‧茲因甲方（
    即黃後林）所有埤子頭段三五九號（即系爭土地）田面積約四厘地，喜願與乙方
    （即被上訴人）所有埤子頭段三六一號田面一約四厘地交換使用，連地上物在內
    今後所交換之土地任由甲、乙雙方各自行使權利義務，各無反悔恐口無憑‧‧。
    」等內容，僅約定交換土地之面積約四厘，及交換後雙方可各自行使權利義務，
    對於交換土地之期間、位置及用途，或雙方就交換之土地是否需負移轉所有權之
    義務均未約定。
  (二)且本件交換使用土地的經過，亦經證人黃後林證稱：被上訴人的父親向前手買得
    相鄰的土地及房屋，因為房屋無路可通，屋前是我們的土地，所以被告的父親就
    跟我洽談交換土地使用的事情，因為當時有些兄弟未住在家裡面，而且家中事務
    都同意由我處理就好，所以我未詢問其他兄弟的意見，就同意與被上訴人交換土
    地‧‧（問：當時就交換土地的範圍有無特定？）沒有，只有說可以讓他們走，
    他們則提供屋後的土地給我們使用，也沒有特定範圍等語。亦與被上訴人所留存
    之房屋，僅可由前方系爭土地通行至道路，及黃金壽之妻所使用之交換土地，為
    證人屋後屬於被上訴人所有之土地，雙方對於交換使用之範圍均未特定等情相符
    。足徵，本件契約僅屬單純互相交換土地使用，各自以使用他方土地為對價，未
    有變動或移轉土地所有權之意思。是本件交換土地使用契約，性質上應屬互為租
    賃。
  (三)茲因交換土地使用，屬於互為租賃行為，且租賃關係並未變更共有物之性質，僅
    就共有物為使用或收益，屬於對共有物之利用行為，解釋上應依民法第八百二十
    條第一項規定，除非契約有特別規定，否則應由共有人共同管理。本件系爭土地
    既為上訴人及其餘共有人分別共有，各共有人間除就系爭土地上之建物有約定各
    自使用範圍外，其餘均未約定，則就系爭土地之管理，仍應由共有人全體為之。
    換言之，系爭土地如欲與被上訴人之土地交換使用，應由共有人全體與被上訴人
    訂立契約，始對全體發生效力。如未徵得全體共有人同意，僅由部分共有人與被
    上訴人簽立契約，對簽立契約之當事人而言，契約固屬有效，但對於不同意之共
    有人，則不生效力。依本院前開調查，本件交換土地使用契約，並未徵得上訴人
    丁○○之同意，對上訴人丁○○自不生效力。至於戊○○部分，則因業已同意與
    被上訴人交換土地使用，應受契約之拘束。
六、綜上所述，上訴人丁○○既未同意與被上訴人交換土地使用，被上訴人與系爭土
    地其餘共有人成立之交換土地使用契約，對上訴人丁○○不生效力。從而，上訴
    人丁○○本於所有權之法律關係，請求被上訴人將系爭土地，如附圖所示編號Ａ
    部分面積一平方公尺、編號Ｂ部分面積四十二平方公尺、編號Ｄ部分面積九十五
    平方公尺之磚木造平房拆除，並將拆除後之土地連同編號Ｃ部分面積四百零七平
    方公尺之空地返還予上訴人及其他共有人全體，即有理由，應予准許。上訴意旨
    指摘原判決不當，求予廢棄改判，為有理由。自應由本院予以廢棄，改判如主文
    第二項所示。至上訴人戊○○上訴部分，雖執前詞否認有授權黃後林於土地交換
    使用同意書上蓋章云云，惟經本院上開調查，並無足取。又因其與被上訴人簽立
    交換土地使用契約後，迄未向被上訴人為終止契約之意思表示，是其請求被上訴
    人拆屋還地，即非可採，應認其上訴為無理由，應予駁回。原審為其敗訴之判決
    併駁回上訴人戊○○假執行之聲請，依其理由雖屬不同，但依其他理由判決仍為
    一致，其上訴為無理由。
七、又上訴第三審所得之利益未逾新台幣一百五十萬元者，不得上訴第三審；本件判
    決被上訴人上訴所得受之利益，僅五十四萬五千元，未逾上開數額，已不得上訴
    第三審而告確定，上訴人丁○○即可憑此確定判決聲請強制執行，自無宣告假執
    行之必要，因此其就勝訴部分聲請供擔保准為假執行宣告，即無必要，應予駁回
    。
八、本件事證已臻明確，兩造其餘關於交換使用土地有無違背公共秩序，及上訴人可
    否終止兩造間之交換使用契約等攻擊、防禦或相關舉證，核與判決結果無影響，
    無庸一一論述，附此敘明。
九、結論：本件上訴為一部有理由，一部無理由，依民事訴訟法第四百三十六條之一
    第三項、第四百四十九條第二項、第四百五十條、第七十九條、第八十五條第一
    項前段，判決如主文。
中　　　華　　　民　　　國　　九十三　　年　　　七　　　月　　十四　　　日
                                  臺灣臺南地方法院民事第四庭
~B審判長法官　吳森豐
~B　　　法官　陳燁真
~B　　　法官　許蕙蘭
右正本證明與原本無異。
本判決不得上訴。
中　　　華　　　民　　　國　　九十三　　年　　　七　　　月　　十五　　　日
~B法院書記官　鄭吉裕
